【裁判字號】    95,台上,1686
【裁判日期】    950803
【裁判案由】    分配表異議之訴
【裁判全文】
最高法院民事判決            九十五年度台上字第一六八六號
    上  訴  人  甲○○
    訴訟代理人  黃陽壽律師
    上  訴  人  台灣中小企業銀行股份有限公司
    法定代理人  乙○○
    訴訟代理人  張俊傑律師
上列當事人間請求分配表異議之訴事件，上訴人對於中華民國九
十四年八月十六日台灣高等法院第二審判決（九十三年度重上字
第二二一號），各自提起上訴，本院判決如下：
    主  文
原判決廢棄，發回台灣高等法院。
    理  由
查上訴人台灣中小企業銀行股份有限公司（下稱台企銀）法定代
理人依序變更為張兆順、羅澤成、乙○○，有財政部函可稽，茲
由張兆順、羅澤成、乙○○依序聲明承受訴訟，核無不合，應予
准許，先予敘明。
本件上訴人台企銀主張：對造上訴人甲○○明知台灣士林地方法
院（下稱士林地院）九十一年度執字第一二七三號強制執行事件
（下稱系爭執行事件）之債務人王明玉所有如第一審判決附表所
示之不動產（下稱系爭不動產）已於民國九十一年一月十七日遭
查封，竟於同年七月二日與王明玉擔任法定代理人之訴外人高商
企業股份有限公司（下稱高商公司）簽立聖誕飾品買賣契約，由
王明玉擔任連帶保證人，約定如高商公司違約，王明玉就高商公
司應連帶返還之定金及違約金願逕受強制執行，並作成公證書。
嗣甲○○於同年八月二十七日以高商公司違約，王明玉應連帶返
還其定金並賠償違約金計美金一百五十六萬元【折算為新台幣（
以下未註明幣別者同）五千二百三十五萬三千六百元】，就系爭
執行事件參與分配。士林地院作成如第一審判決所示分配表（下
稱系爭分配表），甲○○受有次序(一)三十六萬七千二百元及次序
(六)一千二百九十八萬六千八百五十七元，合計一千三百三十五萬
四千零五十七元之分配。惟甲○○參與分配之債權，或係通謀虛
偽意思表示所成立，或其債權請求之條件尚未成就，不應受分配
等情，爰提起分配表異議之訴，求為將甲○○所受前述分配之金
額剔除為零後，將上開金額分配予伊之判決。
上訴人甲○○則以：伊與高商公司簽立買賣契約後，已支付定金
美金七十八萬元，嗣高商公司經伊催告仍未如期交貨，伊乃解除
買賣契約，高商公司及王明玉應連帶返還伊定金美金及賠償之違
約金共計美金一百五十六萬元，伊以此債權參與分配，並無不合
等語，資為抗辯。
原審維持第一審剔除系爭分配表甲○○所受分配之金額為零部分
之判決，駁回甲○○之上訴，並廢棄第一審命將上開金額分配予
台企銀部分之判決，改判駁回台企銀該部分之訴，無非以：上開
作成公證書之行為，僅能認甲○○與高商公司、王明玉曾在公證
人面前訂立買賣契約，惟該買賣契約是否因通謀虛偽意思表示而
成立，與買賣契約有無公證無關。查甲○○與高商公司於九十一
年七月二日簽立買賣契約，並於同日作成公證書，約定高商公司
應於同年八月十日、二十日及三十日前分次交貨完畢，惟高商公
司自同年二月七日起至九十二年二月六日止係申請停業中，其九
十一年度營利事業所得稅結算申報書及資產負債表亦顯示該公司
在九十一年度並無任何營業收入及員工薪資支出，又該公司於九
十一年度除負責人王明玉外，無任何員工投保勞工保險及全民健
康保險資料，亦無員工薪資之支出，顯見確已停業，則其如何與
甲○○簽約，承接高達美金二百六十萬二千四百五十六元之訂單
，非無可疑。再查高商公司設於華南商業銀行天母分行之帳戶，
雖於九十一年七月間分別存入甲○○所稱之定金，惟該定金存入
後，旋即以現金提領方式提出，上開現金提領方式可避免顯示資
金流向，而高商公司於上開結算申報書及資產負債表上並無上開
定金收入之記載，縱上開銀行帳戶之存入金額係甲○○所匯入，
亦難認係因進行買賣而交付。另查甲○○向王明玉承租台北市○
○街一０四號五樓之一房屋，王明玉竟要求其胞妹王明之擔任甲
○○之連帶保證人，亦有違常情，足見甲○○與王明玉間之關係
非屬尋常。甲○○雖提出伊與王明玉間有關買賣聖誕飾品事宜之
往來聯絡文件，惟為台企銀所否認，經核上開文件僅係往來聯絡
文件，不足以證明甲○○對王明玉之系爭債權成立。又甲○○以
存證信函對高商公司及王明玉催告交貨、解除買賣合約及索賠，
係由王明玉之胞弟王柏忠依甲○○之指示所為，亦經王柏忠到場
證述明確，則上開行為之內容是否真實，亦屬可疑。至王明玉係
系爭執行事件之債務人，其所為有利甲○○之證詞，與前述相關
事證不符，且其就台企銀在系爭執行事件所受分配金額之多寡有
切身利害關係存在，證詞不免偏頗，不足採信。另證人洪志寶雖
證稱曾介紹巴拉圭台商向甲○○購買聖誕飾品，甲○○因貨品品
質不良而未交貨云云，仍不足以證明甲○○對王明玉有系爭債權
存在，則甲○○以對王明玉定金及違約金債權就系爭執行事件參
與分配，應屬無據。台企銀請求將甲○○於系爭執行事件所受分
配剔除為零，自應准許。惟因台企銀係以二筆債權分別聲請強制
執行，各該債權之主債務人不同，則台企銀二筆債權受分配金額
之多寡將影響日後王明玉對主債務人求償之範圍，故上開剔除之
金額應由台北地院民事執行處重新分配之，台企銀請求將剔除甲
○○受分配之金額分配與伊，於法不合，不應准許等詞，為其判
斷之基礎。
惟按分配表異議之訴乃為解決未終結之異議而提起之訴，其一方
有阻止受異議債權依原定分配表實行分配之效力，他方可因該訴
之提起而達請求更正分配表之目的，若其訴為有理由者，應判決
更正原分配表。故判決須表明被告應剔除之分配額及原告應增加
之分配額，俾執行法院據以更正分配表，或重新製作分配表。又
他債權人參與分配者，應於標的物拍賣、變賣終結或依法交債權
人承受之日一日前，其不經拍賣或變賣者，應於當次分配表作成
之日一日前，以書狀聲明之。逾前項期間聲明參與分配者，僅得
就前項債權人受償餘額而受清償；對於已開始實施強制執行之債
務人財產，他債權人再聲請強制執行者，已實施執行行為之效力
，於為聲請時及於該他債權人，應合併其執行程序，強制執行法
第三十二條、第三十三條分別定有明文。台企銀係於系爭不動產
拍定後，始另以台灣台北地方法院八十一年度民執字第六四八一
號等債權憑證為執行名義，聲請對王明玉所有系爭不動產強制執
行（士林地院九十二年度執字第三二三七號，下稱三二三七號執
行事件），經併案與系爭執行程序合併執行，其固得就受償餘額
受分配，惟系爭不動產拍賣所得僅一千七百七十六萬元，尚不足
清償台企銀於系爭強制執行事件聲請強制執行之債權（包含利息
、違約金計一千八百零二萬二千五百零七元），有系爭分配表可
稽，則台企銀就三二三七號執行事件聲請強制執行之債權對系爭
不動產所賣得價金已無餘額可資受償，苟甲○○於系爭執行事件
所受分配金額應予剔除，該剔除之金額自應由台企銀於系爭執行
事件聲請強制執行之債權受分配，原判決謂系爭執行事件與三二
三七號執行事件之主債務人不同，台企銀就該二執行事件分配金
額多寡將影響日後王明玉對主債務人求償範圍，認該剔除金額應
由執行法院重新分配之，而駁回台企銀請求將該剔除金額分配與
其之訴，所持法律見解，非無違背前開規定之違法。再者，甲○
○對高商公司及王明玉催告交貨、解除買賣契約及索賠之存證信
函，係由甲○○指示其弟王柏忠所為，經王柏忠證述在卷（見原
審卷一００頁），乃原審誤認王柏忠係王明玉之弟，而認定甲○
○對王明玉美金一百五十六萬元之債權並非真實之基礎，其認定
事實亦有與卷內資料不符之違法。甲○○對王明玉有無系爭債權
存在，攸關台企銀可否提起本件分配表異議之訴，事實既未臻明
確，本院尚無從為法律上判斷。兩造上訴論旨，分別指摘原判決
不利於己部分不當，求予廢棄，均非無理由。
據上論結，兩造上訴均為有理由。依民事訴訟法第四百七十七條
第一項、第四百七十八條第二項，判決如主文。
中    華    民    國  九十五  年    八    月    三    日
                      最高法院民事第八庭
                          審判長法官  朱  建  男
                                法官  顏  南  全
                                法官  許  澍  林
                                法官  鄭  傑  夫
                                法官  蘇  清  恭
      本件正本證明與原本無異
                                      書  記  官
中    華    民    國  九十五  年    八    月   十八   日
                                                      j


司法院資訊處製作；財團法人民間司法改革基金會備份。
